【裁判字號】    97,交聲,1404
【裁判日期】    971215
【裁判案由】    違反道路交通管理處罰條例聲明異議
【裁判全文】
臺灣桃園地方法院交通事件裁定        97年度交聲字第1404號
原處分機關  交通部公路總局新竹區監理所
異  議  人
即受處分人  甲○○
上列異議人即受處分人因違反道路交通管理處罰條例案件，對於
交通部公路總局新竹區監理所民國97年8 月22日所為之處分（原
處分案號：桃監裁罰字第裁52-DB0000000號）聲明異議，本院裁
定如下：
    主  文
原處分關於甲○○汽車駕駛人酒精濃度超過規定標準，處罰鍰新
台幣參萬元及吊扣汽車駕駛執照12個月部分之處分撤銷。
前開撤銷部分，不罰。
其他異議駁回。
    理  由
一、本件原處分機關交通部公路總局新竹區監理所係以：異議人
    即受處分人（下稱異議人）甲○○於民國97年8 月7 日凌晨
    0 時許，飲酒後呼氣酒精濃度已達每公升0.74毫克，超出每
    公升0.55毫克之規定標準以上，猶騎乘車號188-CPJ 號重型
    機車於道路，嗣於行經桃園縣蘆竹鄉○○路與南崁路口往竹
    圍方向時，為桃園縣政府警察局蘆竹分局大竹派出所員警黃
    英森臨檢攔查，遂以異議人酒後駕車為由，依違反道路交通
    管理處罰條例第35條第1 項第1 款之規定掣單舉發，嗣異議
    人於應到案日期前到案聽候裁決，經原處分機關依上開條文
    、違反道路交通管理事件統一裁罰基準及處理細則（下稱處
    理細則）第43條、第44條及第67條等規定，於97年8 月22日
    以桃監裁罰字第裁52-DB0000000號違反道路交通管理事件裁
    決書裁處異議人罰鍰新台幣（下同）罰鍰45,000元，並吊扣
    汽車駕駛執照12個月，及施以道安講習在案。
二、聲明異議意旨略以：異議人固於上揭時、地酒後騎乘機車而
    為警開單舉發，惟異議人上開行為所涉公共危險罪嫌業經臺
    灣桃園地方法院檢察署檢察官為緩起訴處分，並命異議人於
    緩起訴處分確定後6 個月內應向國庫支付30,000元，是原處
    分機關仍裁決異議人罰鍰45,000元，顯已違反行政罰法第26
    條一事不二罰之規定；又異議人當日係騎乘機車而非駕駛汽
    車，但因異議人僅有職業大貨車駕駛執照，故裁決機關之裁
    決將使異議人之職業大貨車駕駛執照遭吊扣，爰依法聲明異
    議等語。
三、關於罰鍰部分：
    (一)按汽車駕駛人，駕駛汽車經測試檢定，酒精濃度超過規定
      標準者，處新台幣15,000元以上60,000元以下罰鍰，並當
      場移置保管其車輛及吊扣其駕駛執照1 年；因而肇事致人
      受傷者，並吊扣其駕駛執照2 年；致人重傷或死亡者，吊
      銷其駕駛執照，並不得再考領，道路交通管理處罰條例第
      35條第1 項第1 款定有明文。又依94年2 月5 日公布，95
      年2 月5 日施行之行政罰法第26條規定：「一行為同時觸
      犯刑事法律及違反行政法上義務規定者，依刑事法律處罰
      之。但其行為應處以其他種類行政罰或得沒入之物而未經
      法院宣告沒收者，亦得裁處之。前項行為如經不起訴處分
      或為無罪、免訴、不受理、不付審理之裁判確定者，得依
      違反行政法上之義務規定裁處之」；同法第1 條規定：「
      違反行政法上義務而受罰鍰、沒入或其他種類行政罰之處
      罰時，適用本法。但其他法律有特別規定者，從其規定」
      。上開道路交通管理處罰條例第35條第1 項第1 款規定，
      係對行為人違反行政法上義務規定之行政罰，且該條例關
      於一行為同時觸犯刑事法律及違反行政法上義務規定者，
      並無特別規定，是汽車駕駛人一個酒後駕駛汽車行為，經
      測試檢定酒精濃度超過規定標準，而同時涉有刑法第185
      條之3 公共危險罪嫌時，道路交通管理處罰機關除有行政
      罰法第26條第1 項但書得處以其他種類行政罰者之情形，
      得裁處其他種類行政罰外，關於罰鍰部分，即應依上開行
      政罰法第26條及道路交通管理處罰條例第10條規定移送地
      方法院檢察署處理，除於移送後再有上開行政罰法第26條
      第2 項所定不起訴等事由，得依違反行政法上義務規定裁
      處之情形外，不得逕依道路交通管理處罰條例第35條第1
      項第1 款規定，裁處行為人罰鍰之行政罰。
    (二)又按被告所犯為死刑、無期徒刑或最輕本刑3 年以上有期
      徒刑以外之罪，檢察官參酌刑法第57條所列事項及公共利
      益之維護，認以緩起訴為適當者，得定1 年以上3 年以下
      之緩起訴期間為緩起訴處分，其期間自緩起訴處分確定之
      日起算，刑事訴訟法第253 條之1 第1 項定有明文。而行
      政罰法第26條已明揭一事不二罰之原則，亦即應受行政罰
      之行為如經不起訴處分或為無罪、免訴、不受理、不付審
      理之裁判確定者，始得依違反行政法上義務規定裁處之。
      上開法條規定並未包括「緩起訴處分」在內，蓋因「緩起
      訴處分」最終得使被告免於刑事訴追之效果，與「不起訴
      處分」之效果雖屬相同，惟緩起訴處分另須於一定期間內
      遵守或履行刑事訴訟法第253 條之2 各款所規定之事項，
      若有同法第253 條之3 第1 項各款情形，檢察官仍得依職
      權或依告訴人之聲請，將緩起訴處分撤銷，故緩起訴處分
      之性質顯與不起訴處分不完全相同，仍有處罰之實質意涵
      在內。爰此，本於對受處分人不利益之規定不得任意擴張
      解釋之原則，自不得類推適用，而認應受行政罰之行為經
      緩起訴處分，仍得依違反行政法上之義務規定裁處之（臺
      灣高等法院暨所屬法院97年法律座談會刑事類提案第39號
      研討結果亦同此意見）。
    (三)經查，本件異議人於97年8 月7 日凌晨0 時許，酒後騎乘
      車牌號碼188-CPJ 號重型機車，於行經桃園縣蘆竹鄉○○
      路與南崁路口往竹圍方向時為警攔檢查獲，並經測試其呼
      氣酒精濃度已達每公升0.74毫克，原處分機關乃以駕駛人
      酒精濃度超過規定標準（每公升0.55毫克）為由，依道路
      交通管理處罰條例第35條第1 項第1 款之規定，裁處異議
      人罰鍰45,000元，及吊扣汽車駕駛執照12個月並施以道安
      講習之事實，有酒精測定紀錄表1 紙（參見本院卷第15頁
      ）、桃園縣政府警察局97年8 月7 日桃警局交字第DB0000
      000 號舉發違反道路交通管理事件通知單1 紙（參見本院
      卷第15頁）及交通部公路總局新竹區監理所97年8 月22日
      桃監裁罰字第裁52-DB0000000號違反道路交通管理事件裁
      決書1 紙附卷可稽（參見本院卷第16頁）。又異議人因上
      開酒後駕車案件，業經臺灣桃園地方法院檢察署檢察官於
      97年8 月12日以97年度速偵字第3086號為緩起訴處分，緩
      起訴期間為1 年，並命異議人於緩起訴處分確定後6 個月
      內，應向國庫支付30,000元，並參加該署所舉辦之酒駕認
      知輔導教育課程1 場次，且經臺灣高等法院檢察署檢察長
      於95年9 月9 日以97年度上職議字第10032 號駁回再議確
      定，而異議人亦已於97年10月14日依緩起訴之內容繳交30
      ,000 元 之事實，亦經本院依職權調取桃園地方法院檢察
      署檢察官97年度速偵字第3086號公共危險案件，並核閱全
      卷屬實，且有臺灣高等法院被告前案紀錄表1 份及臺灣桃
      園地方法院檢察署收納款項收據1 紙在卷可考（參見本院
      卷第24頁背面）。而本件異議人所受之緩起訴處分固非刑
      法所定刑罰之種類，然已對異議人之名譽、心理產生相當
      制約並影響被告之財產等權益，亦應可實質該當行政罰法
      第26條第1 項之「依刑事法律」之處罰。據此，原處分機
      關依道路交通管理處罰條例第35條第1 項第1 款之規定，
      對異議人上開酒後駕車之違規行為予以裁罰時，就裁處罰
      鍰部分，自不得再科處行政罰對於異議人予以重複處罰。
      惟依94年12月28日修正公布，並自95年7 月1 日施行之道
      路交通管理處罰條例第35條第8 項規定；「... 前項（指
      有酒精濃度超過規定標準而駕駛車輛等情形）汽車駕駛人
      ，經裁判確定處以罰金低於本條例第92條第3 項所訂最低
      罰鍰基準規定者，應依本條例裁決繳納不足最低罰鍰之部
      分。」，而依其性質道路交通管理處罰條例第35條第8 項
      應為行政罰法第26條第1 項之特別規定；是本件異議人所
      支付之緩起訴處分金既僅有30,000元，業如前述，參照上
      開法文規定，異議人即須補繳該等不足部分之罰鍰即1,50
      0 元（計算式為45,000-30,000 ＝15,000），始為適法（
      前揭臺灣高等法院暨所屬法院97年法律座談會研討結果亦
      同此意見）。爰此，原處分機關逕以異議人酒精濃度超過
      規定標準，而對其裁處罰鍰超過15,000元部分，即有未合
      ，應予撤銷。
四、關於吊扣汽車駕駛執照部分：
    (一)按汽車駕駛人，因違反本條例及道路交通安全規則之規定
      ，受吊銷駕駛執照處分時，吊銷其持有各級車類之駕駛執
      照，亦為道路交通管理處罰條例第68條所明定，而此規定
      係於94年12月14日修正公布，並於95年3 月1 日施行，而
      修正前之道路交通管理處罰條例第68條則係規定「汽車駕
      駛人，因違反本條例及道路交通安全規則之規定，受吊扣
      或吊銷駕駛執照處分時，吊扣或吊銷其持有各級車類之駕
      駛執照」，其修法意旨，係以「原條文將違規駕駛人所持
      有之各級車類駕駛執照一併吊扣或吊銷，失之過酷，影響
      人民工作及生活甚鉅」為由，而刪除吊扣駕駛人駕駛執照
      時，應吊扣駕駛人持有各級車類駕駛執照之規定（詳立法
      院公報第94卷第70期第136 頁至第138 頁之院會紀錄暨修
      正道路交通管理處罰條例第68條之立法理由），是依現行
      道路交通管理處罰條例，已無得吊扣駕駛人所持有他級駕
      駛執照之依據存在，從而，於為吊扣駕駛人駕駛執照之處
      分時，自僅得吊扣駕駛人違規時所駕駛該級車類之駕駛執
      照，以限制其繼續駕駛該級車類行駛道路之權利，若駕駛
      人並無該級車類之駕駛執照，或雖曾持有該級車類之駕駛
      執照，然該駕駛執照業經吊銷、吊扣，即無從再執行吊扣
      該級車類駕駛執照之處分（臺灣高等法院暨所屬法院97年
      法律座談會刑事類提案第40號研討結果亦同此見解）。
    (二)經查，異議人於本件交通違規時，並無重型機車駕駛執照
      ，僅有職業大貨車駕駛執照，而原處分機關上開裁決所指
      應吊扣之異議人汽車駕駛執照，應係指異議人之職業大貨
      車駕駛執照之事實，有桃園縣監理站汽車駕駛人資料、機
      車駕駛人資料、汽車駕駛人經歷證明書各1 紙及原處分機
      關桃園監理站97年9 月9 日竹監桃字第0970030003號函檢
      附之意見書1 份在卷可憑（參見本院卷第11至14、19至21
      頁）。惟揆諸前揭說明，異議人既係駕駛重型機車違反道
      路交通管理處罰條例第35條第1 項第1 款之規定，依法即
      僅能吊扣其重型機車駕駛執照12個月，並無得吊扣異議人
      持有他級駕駛執照之依據，是原處分機關以異議人有上開
      交通違規行為，遂逕予裁處吊扣異議人之職業大貨車駕駛
      執照，已難謂係適法之處分；又上開處置方式，雖可能產
      生無照駕駛之駕駛人，反而較有照駕駛之駕駛人，得受有
      無需受吊扣駕駛執照處罰利益之疑慮，然本院審酌「行政
      行為，採取之方法所造成之損害不得與欲達成目的之利益
      顯失均衡」，乃行政程序法第7 條第3 款所明定，而若於
      上開情形下吊扣駕駛人各級車類之駕駛執照，雖可達成完
      全杜絕駕駛人繼續酒醉駕車之目的，惟亦同時造成剝奪駕
      駛人駕駛各級車類車輛之結果，甚而使職業駕駛人之生計
      遭受影響，而如此所造成之損害，已與欲達成目的之利益
      顯失均衡，且與前揭道路交通管理處罰條例第68條之修法
      意旨不相符合，實難認係妥適。基此，原處分機關此部分
      之裁罰，亦顯有未恰，自應併予撤銷。
五、綜上所述，原處分機關上開罰鍰之行政裁罰，尚有未合，應
    由本院撤銷原處分其中30,000元之部分，另諭知不罰，以資
    適法；至原處分罰鍰15,000元部分，異議並無理由，應予駁
    回。又原處分機關未考量道路交通管理處罰條例第68條規定
    業已修正，仍吊扣異議人之職業大貨車駕駛執照部分，亦容
    有違誤，應由本院併予撤銷並諭知不罰。
六、依道路交通案件處理辦法第20條前段，裁定如主文。
中    華    民    國    97    年    12    月    15    日
                  交通法庭    法  官     陳振嘉
以上正本證明與原本無異。
如不服本裁定，應於收受送達後5 日內向本院提出抗告狀。
                              書記官     伍幸怡
中    華    民    國    97    年    12    月    15    日


司法院資訊處製作；財團法人民間司法改革基金會備份。
